臺灣臺北地方法院民事判決　　　　　　 100年度勞訴字第11號
原　　　告　古史德明
訴訟代理人　董子祺律師
被　　　告　陸海股份有限公司
法定代理人　何添財
訴訟代理人　蔡登興
上列當事人間請求確認僱傭關係事件，本院於民國100年3月21日
言詞辯論終結，判決如下：
    主  文
原告之訴駁回。
訴訟費用由原告負擔。
    事實及理由
甲、程序方面：
    按確認法律關係之訴，非原告有即受確認判決之法律上利益
    者，不得提起之，民事訴訟法第247條第1項前段定有明文。
    所謂即受確認判決之法律上利益，係指因法律關係之存在與
    否不明確，致原告主觀上認為其在法律上之地位有不安之狀
    態存在，且此種不安之狀態，能以確認判決將之除去者而言
    ，最高法院52年臺上字第1240號判例足資參照。查本件原告
    主張其與被告間僱傭關係存在，然為被告所否認，堪認兩造
    間僱傭關係存否並不明確，致原告在私法上之地位有受侵害
    之不安狀態存在，且此不安狀態得以確認判決除去之，故原
    告起訴請求確認僱傭關係存在，有即受確認判決之法律上利
    益，先予敘明。
乙、實體方面：
一、原告起訴主張：
（一）原告古史德明自民國84年12月 9日起，受僱被告陸海股份
      有限公司，擔任貨櫃曳引車司機。於99年 5月底起，被告
      多次以原告將於99年12月 9日工作年資屆滿15年，應即辦
      理退休，一再催促原告填寫被告所提供之制式退休申請書
      ，原告並無意願退休，遂對被告要求屢屢藉詞推託。被告
      見原告不願配合辦理，態度轉趨強硬，並表明以被告與被
      告產業工會所訂之團體協約（下稱系爭團體協約）第 3條
      執為原告應自起退休之依據。原告因不諳法律，復不堪被
      告之疲勞催促，更恐不配合結果將遭被告報復，而於99年
      6月7日屈服於被告而簽署退休申請書。惟此實非原告自願
      簽署，經要求被告返還前開申請書不遂後，原告遂於同年
      9 月18日寄發存證信函，促請被告返還，惟被告仍置之不
      理。原告為此提出調解申請，雙方調解成立方案為「請勞
      方自99年10月28日起至99年12月28日止，勞方若未提出法
      律訴訟視為退休生效，倘若提起訴訟，訴訟期間資方仍得
      維持僱傭關係至法院判決定讞」，原告因而提起本訴。
（二）依勞動基準法第 1條規定本法乃為保障勞工權益，加強勞
      雇關係本旨，可知勞資雙方如約定有團體協約，其內容不
      得低於勞動基準法之最低標準，否則即屬違反禁止規定而
      無效。本件系爭團體協約第 3條約定工會會員即原告在被
      告公司工作年資滿15年或年滿55歲者，得自請優惠退休，
      顯係以勞工工作年資滿15年或年齡滿55歲時，擇一為自請
      退休條件。然依勞動基準法第53條第 1項對於勞工自請退
      休之規定為「工作15年以上年滿55歲者」，即年資與年紀
      兩項條件均需具備始可自請退休，藉以保障勞工權益，因
      而前開團體協約約定顯低於勞動基準法規定，應屬無效，
      故原告自請退休無效，兩造僱傭契約仍繼續有效存在。
（三）聲明：確認兩造僱傭關係存在。
二、被告抗辯略以：
（一）原告自84年12月8日起至99年12月8日止，任職被告公司滿
      15年，擔任曳引車司機，依系爭團體協約約定，原告為工
      會會員，自可辦理優惠退休。而原告於任職期間之94年至
      99年間，擔任被告勞工退休準備金監督委員會勞方代表，
      對於團體協約之適用、優惠退休之規定知之甚詳。而原告
      於99年6月7日，依系爭團體協約約定，親自簽署員工退休
      申請書申請退休，原告意思表示並無錯誤，且亦無表意人
      若知其情形即不為意思表示之情形，是原告撤銷申請退休
      之意思表示，顯不合法。
（二）又上開團體協約運作已超過15年，已有數百人適用該退休
      方案，顯見規定合法。況於85年以前，產業工會鑑於司機
      駕駛工作極為勞累，惟囿於法令嚴苛，司機無法提前辦理
      退休，產業工會遂極力爭取主管機關介入督促被告與工會
      訂定團體協約，保障員工權益，得以適用優惠退休方案，
      是原告竟質疑團體協約之合法性，實屬無據。
（三）聲明：原告之訴駁回。
三、得心證之理由：
（一）原告自84年12月 9日起，受僱被告公司，擔任貨櫃曳引車
      司機，於99年12月 9日工作年資屆滿15年，依系爭團體協
      約約定，原告符合自請優惠退休資格。原告並於99年6月7
      日填具員工退休申請書申請退休，惟嗣後認為權益受損，
      表示申請無效，並申請基隆市政府社會處調解等節，有原
      告提出之系爭團體協約、原告填具之員工退休申請書、存
      證信函、基隆市政府處理勞資爭議調解會議紀錄等影本附
      卷可稽（本院卷，頁 6至10），堪信真實。惟原告主張系
      爭團體協約第 3條約定違反禁止規定無效，且其申請退休
      之意思表示乃係被詐欺、脅迫，故雙方僱傭契約仍存在，
      被告則以前開情詞置辯。本件爭點厥為：系爭團體協約第
      3 條規定是否無效？原告申請退休之意思表示是否遭詐欺
      或脅迫而得撤銷？
（二）按國家為改良勞工之生活，增進其生產技能，應制定保護
      勞工之法律，實施保護勞工之政策，憲法第153條第1項定
      有明文。又依勞動基準法第 1條規定：「為規定勞動條件
      最低標準，保障勞工權益，加強勞雇關係，促進社會與經
      濟發展，特制定本法；本法未規定者，適用其他法律之規
      定。雇主與勞工所訂勞動條件，不得低於本法所定之最低
      標準」，足見勞動基準法係國家為實現憲法保護勞工之基
      本國策所制定之法律，其所定勞動條件為最低標準，故於
      勞動基準法公布施行後，各事業單位固得依其事業性質及
      勞動態樣與勞工另行訂定勞動條件，惟依前揭規定，所約
      定之勞動條件仍不得低於勞動基準法所定之最低標準。又
      勞工工作15年以上年滿55歲者，或工作25年以上者，得自
      請退休，勞動基準法第53條固有明文，惟該條之立法精神
      ，無非基於勞工之立場，為防止雇主不願核准已達一定年
      資、年齡之勞工自請退休之弊端，而賦予勞工得自請退休
      之權利，使符合該條規定要件之勞工於行使自請退休之權
      利時，即發生終止勞動契約之效力，而無須得相對人即雇
      主之同意。至於未達勞動基準法第53條所定要件之勞工，
      固無上開法條所賦予之權利，惟其請求雇主依勞動基準法
      有關發給退休金之規定辦理退休，並經雇主之同意，則勞
      雇雙方即係以比照勞動基準法之規定發給退休金而合意終
      止勞動契約，按諸當事人自治之原則，自無不許之理。此
      由勞動基準法第55條及同法施行細則第28條關於退休金給
      與之規定，並未限制其給與係以勞動基準法第53條自請退
      休及第54條強制退休所定之勞工為對象，可資證明（最高
      法院86年台上字第957號判決參照）。
（三）經查，系爭團體協約第 3條有關自請優惠退休條件為「乙
      方會員曳引車司機再在甲方工作年資滿15年或年滿55歲者
      ，得自請優惠退休」，即工作年資滿15年或年滿55歲二者
      條件擇一即可，相較勞動基準法第53條自請退休之條件要
      求「勞工工作15年以上年滿55歲者」兩者兼具，是該團體
      協約約定自為寬鬆，且自請退休或自請優惠退休乃係基於
      勞工之立場，為防止雇主不願核准已達一定年資、年齡之
      勞工自請退休之弊端，而賦予勞工得自請退休之權利，已
      如前述，因而勞工自可選擇行使或不行使此自請退休之權
      利，故系爭團體協約就自請退休之條件自然有利於勞工。
      再者，關於系爭團體協約約定自請優惠退休休之退休金給
      付方式為「第3條（三）...曳引車司機，按其工作年資，
      每滿1年給與兩個基數，超過15年之工作年資，每滿1年給
      與 1個基數，最高總數以45個基數為限。未滿半年者，以
      半年計算，未滿1年者，以1年計算」、「退休金基數之標
      準，係指核准退休時前 6個月平均工資」、「曳引車司機
      請領之退休金應自退休之日起30日內支給」、「關係企業
      互調人員年資照算」、「曳引車司機請領退休金之權利，
      自退休之次月起，因 5年間不行使而消滅」，核與勞動基
      準法第55條規定退休金給與標準、勞動基準法施行細則第
      29條第 1項規定之退休金給付時間、第57條規定之年資併
      計、勞動基準法第58條規定請領退休金時效期間相當。準
      此，系爭團體協約有關退休規定並無不利於勞工，難謂有
      違反強制或禁止之規定。至原告主張前開自請優惠退休約
      定剝奪原告工作權云云，然無論勞動基準法第53條自請退
      休之規定或系爭團體協約第 3條約定，均屬勞工權利，已
      如上述，是原告自可決定是否行使自請優惠退休權利，如
      原告放棄自請優惠退休，當可繼續保有工作，因而原告前
      開主張，顯然誤解該團體協約第 3條約定，要無可採。從
      而，原告主張系爭團體協約第 3條約定為違反強制或禁止
      之規定無效，並無理由。
（四）至原告主張申請退休之意思表示遭詐欺或脅迫而得撤銷一
      節，按民事訴訟如係由原告主張權利者，應先由原告負舉
      證之責，若原告先不能舉證，以證實自己主張之事實為真
      實，則被告就其抗辯事實即令不能舉證，或其所舉證據尚
      有疵累，亦應駁回原告之請求（最高法院17年上字 917號
      判例足參）。經查，本件原告於起訴狀僅提及「 ...原告
      雖無意願退休而對被告之要求屢屢藉詞推託，然被告公司
      見原告持不配合辦理後，其態度漸趨強硬，....原告因不
      諳法律，致不知有拒絕申請退休之權利，復不堪忍受被告
      公司之疲勞催促，更恐不配合之結果將遭被告公司藉故刁
      難報復，原告終於99年6月7日屈服於被告公司而簽署員工
      退休申請書...」（本院卷，頁3背面），並未明確主張被
      告有何詐欺、脅迫情事；嗣於本院100年2月14日言詞辯論
      期日，始主張簽署時，被告有詐欺脅迫。經本院請求原告
      就被告詐欺、脅迫一節提出證明，原告則表示「系爭退休
      申請書是於99年 5月起，由被告公司人員一再要求原告簽
      署，經原告多次拒絕無效，因被告未告知原告，尚未達到
      勞基法的基本退休要求，且一再催促原告簽署，原告因擔
      心被告以刁難報復的方式始原告無法工作才簽署此份退休
      申請書，所以我們認為被告未告知原告及一再催促原告簽
      署之行為顯然有詐欺脅迫之情事」，本院復追問其所主張
      被告詐欺脅迫的行為是否為未告知勞動基準法有關於退休
      之規定及催促原告簽署退休申請書之行為，原告回稱「是
      的，我們認為當初被告催促過程中被告的態度強硬沒有給
      原告說明及緩衝的機會，原告只是拖車駕駛司機，原告以
      不派車的方式刁難原告的話，原告將無法繼續行使工作權
      ，對於原告心靈有造成相當恐懼」（本院100年2月14日言
      詞辯論筆錄，本院卷，頁28、29）。而原告雖先請求傳喚
      證人林建賢，然經命其陳報證人林建賢地址後，原告並未
      陳報林建賢地址，而改請求傳訊證人許靖國，顯然捨棄傳
      訊林建賢。經本院通知證人許靖國到庭後，證稱「（公司
      與原告談退休時你在場？）我沒有在場」（本院100年3月
      21 日言詞辯論筆錄，本院卷，頁32背面），因而自難以
      許靖國個人經驗，遽論被告有無詐欺、脅迫原告為退休之
      意思表示。參以原告坦稱，對被告退休要求，屢屢拒絕並
      藉詞推託，且其自88年、89年起，即擔任工會幹部，負責
      整合工會會員之意見，為勞工爭取權益，並參與行政院勞
      工委員會安排相關保障勞工權益之課程，顯見原告有充分
      知能確悉勞工退休申請之權益與效力，原告雖自行揣測如
      不同意退休，被告可能刁難，然此僅係原告決定是否申請
      退休之動機，自難據以認定被告有詐欺、脅迫原告退休之
      情事。本件原告既然無法舉證證明被告詐欺、脅迫，難認
      原告主張可為採信。
（五）按當事人相互表示意思一致者，無論其為明示或默示，契
      約即為成立，民法第 153條第一項定有明文。本件原告既
      於99年6月7日提出員工退休申請書（本院卷，頁 8），申
      請退休日期為99年12月 9日，被告公司人事部門復表示「
      1.古員於民國84年12月9日到職，至99年12月9日退休年資
      合計15年。2.符合工作規則第五章第47條第 2項規定，工
      作滿15年以上，可自請優惠退休」，並經被告公司主管逐
      層簽核而同意，是原告退休申請自生效力。
四、綜上所述，系爭團體協約第 3條約定並無違反強制或禁止之
    規定而無效之情事，且原告並未能舉證證明其提出退休申請
    之意思表示遭詐欺、脅迫，而原告之退休申請，既經被告同
    意，則依前揭說明，兩造均應受該退休申請之合意所拘束，
    不得事後藉詞反悔再事爭執。因而原告請求確認僱傭關係，
    顯屬無據，自應予以駁回。
五、兩造其餘主張陳述及所提之證據，經本院審酌後，認均不足
    以影響本判決之結果，均毋庸再予論述，附此敘明。
六、據上論結，原告之訴為無理由，依民事訴訟法第78條，判決
    如主文。
中    華    民    國  100    年     3    月     31    日
                         勞工法庭    法  官  曾益盛
以上正本係照原本作成。
如對本判決上訴，須於判決送達後20日內向本院提出上訴狀。如
委任律師提起上訴者，應一併繳納上訴審裁判費。
中    華    民    國  100    年     3    月     31    日
                                     書記官  蔡月女